最高法院刑事判決　　　　　　一○○年度台上字第二四七三號
上　訴　人　台灣高等法院台南分院檢察署檢察官　
被　　　告　蔡黃春華
上列上訴人因被告偽造文書案件，不服台灣高等法院台南分院中
華民國九十八年十一月十一日第二審判決（九十八年度上訴字第
四五二號，起訴案號：台灣台南地方法院檢察署九十七年度偵緝
字第二七五、二七六號），提起上訴，本院判決如下：
    主  文
上訴駁回。
    理  由
按刑事訴訟法第三百七十七條規定，上訴於第三審法院，非以判
決違背法令為理由，不得為之。是提起第三審上訴，應以原判決
違背法令為理由，係屬法定要件。如果上訴理由書狀並未依據卷
內訴訟資料，具體指摘原判決不適用何種法則或如何適用不當，
或所指摘原判決違法情事，顯與法律規定得為第三審上訴理由之
違法情形，不相適合時，均應認其上訴為違背法律上之程式，予
以駁回。本件原判決以公訴意旨略稱：被告蔡黃春華自任會首，
召集會期為民國九十五年十二月十三日起至九十七年七月十三日
止，共計二十會之互助會（下稱Ｃ會），每會會款新台幣（下同
）一萬元，採內標制，最低為一千元。欲投標之會員須以標單填
寫標息並署名或打電話通知被告代寫標單以參與投標（標單上並
未載明「標單」字樣）。詎被告因需款週轉，乃利用欲投標之會
員未必親自到場及其主持開標之機會，先於不詳時、地虛列邱段
鋒於會單上；嗣於九十六年八月十三日，利用主持開標及部分會
員無暇親自到場參加競標之機會，偽造邱段鋒之名義競標，並在
空白紙上偽簽邱段鋒之署名及競標利息，以此方式偽造標單（準
私文書），持以競標並順利得標，致使不知情會員如數交付會款
，而以此方式詐取Ｃ會活會會員金額，足生損害於邱段鋒及Ｃ會
會員等情。因認被告涉有刑法第二百十六條、第二百十條、第二
百二十條及第三百三十九條第一項之行使偽造準私文書及詐欺取
財罪嫌。惟經審理結果認不能證明被告犯罪，因而撤銷第一審關
於被告被訴行使偽造「邱段鋒」私文書部分之科刑判決，改判諭
知被告無罪，已詳加說明其所為證據取捨及認應為無罪判決之心
證理由，俱有卷內各證據資料可稽。檢察官就得上訴本院之行使
偽造準私文書部分上訴意旨略稱：被告在其有權製作之會單（互
助會簿）上虛列邱段鋒為會員，固不能論以刑法第二百十條之偽
造私文書罪。但原判決既認邱段鋒未參加Ｃ會，且被告亦已承認
列邱段鋒為該會會員，並於第八會標得。則被告在第八會開標時
，係以何人名義在標單上書寫利息參與投標？衡諸民間互助會投
標之方式，應係以邱段鋒之名義在標單上書寫利息參與投標，並
因所書寫之利息最高，方能以邱段鋒之名義得標。被告既以邱段
鋒之名義在標單上書寫邱段鋒名字及利息參與投標，該投標之標
單應係私人表示欲以多少利息參與投標之意思表示，自屬刑法上
之私文書，被告上開行為自足生損害於邱段鋒，而構成行使偽造
私文書罪責，原判決認此部分無罪，自有調查未盡及判決不適用
法則之違誤等語。
惟按，檢察官就被告犯罪事實，應負舉證責任，並指出證明之方
法，刑事訴訟法第一百六十一條第一項定有明文。因此，檢察官
對於起訴之犯罪事實，應負提出證據及說服之實質舉證責任。倘
其所提出之證據，不足為被告有罪之積極證明，或其指出證明之
方法，無從說服法院以形成被告有罪之心證，基於無罪推定之原
則，自應為被告無罪判決之諭知。又刑事訴訟法第三百七十九條
第十款所謂應行調查之證據範圍，係以事實審審判中案內所存在
之一切與待證事實有關之證據為限，案內所不存在之證據，自不
得認法院為發見真實，應依職權從各方面蒐集證據詳加調查。換
言之，法院對於案內所存在之一切與待證事實有關之證據，固有
依法調查證據之職責，但對於案內所不存在之證據，則無蒐集證
據之義務。本件原判決以邱段鋒否認參加Ｃ會，並證稱：伊根本
不知道有這組互助會，被告亦不曾問過伊是否要參加該組互助會
；告訴人林秀琴亦證稱：伊參與該組互助會過程中，被告未曾向
伊提過邱段鋒原本說好要加入該互助會，卻又臨時說不要，而由
被告以邱段鋒名義繼續參與該會各等語。因認被告所辯邱段鋒原
本同意跟會，後來反悔，伊才承受該互助會云云，為不可採。惟
被告自承係於第八會始將原列邱段鋒名義之互助會標下；而自第
二會至第七會之互助會既能順利開標，其間復無得標會員未收到
互助會款情事，則被告抗辯第二會至第七會之互助會款係由其繳
納，應可採信。且除邱段鋒上開證述外，並無任何積極證據足認
被告係以邱段鋒或其他人名義填寫標單，認無證據證明被告有偽
造「邱段鋒」名義之標單標取會款之犯行（見原判決第九、十頁
）。所為之論斷、說明，從形式上觀察，並無判決違法情形。且
查諸起訴書所載證據方法即被告之陳述、邱段鋒於偵查中之證詞
，乃至Ｃ會會員林秀琴、沈佳憓、吳樹昇（以上三人為告訴人）
、黃麗媛、劉含少等人於警詢或偵、審中之陳述，確無被告冒名
「邱段鋒」標會之相關指證；而互助會單亦僅足以證明邱段鋒列
名其上，同不足以證明被告於九十六年八月十三日冒邱段鋒之名
義標取會款。檢察官就被告於前開時間，係以何人名義或以如何
方法標得會款，復未聲請原審法院調查。則原判決以並無證據證
明被告以邱段鋒或其他人名義填寫標單，即不得指為違誤，亦無
應調查之證據未加調查之違法情形。原判決就相關會員於警詢或
偵、審中之陳述，雖未逐一敘明取捨之理由，因於判決之結果不
生影響，亦與法律規定判決理由不備之違法情形有間。依上說明
，檢察官之上訴違背法律上之程式，應予駁回。
據上論結，應依刑事訴訟法第三百九十五條前段，判決如主文。
中    華    民    國  一○○  年    五    月   十二   日
                      最高法院刑事第三庭
                          審判長法官  陳  正  庸  
                                法官  林  秀  夫  
                                法官  林  瑞  斌  
                                法官  謝  靜  恒  
                                法官  郭  毓  洲  
本件正本證明與原本無異
                                      書  記  官  
中    華    民    國  一○○  年    五    月   十八   日
                                                     ｍ